【裁判字號】    97,訴,3531
【裁判日期】    980407
【裁判案由】    誣告
【裁判全文】
臺灣臺中地方法院刑事判決              97年度訴字第3531號
公  訴  人  臺灣臺中地方法院檢察署檢察官
被      告  甲○○
            己○○
上二人共同
選任辯護人  黃錦郎律師
上列被告等因誣告案件，經檢察官提起公訴（97年度偵續字第71
號），本院判決如下：
    主    文
甲○○、己○○均無罪。
    理    由
一、公訴意旨略以：被告己○○、甲○○為夫妻，育有乙○○、
    林姝蓓二女，而被告己○○為告訴人丁○○之姊姊，緣被告
    甲○○、己○○以代書及銷售房地產為業，多年前因資金週
    轉不靈，向告訴人丁○○借貸新臺幣（下同）500萬元，並
    開立以臺中市第六信用合作社為付款人、被告己○○為發票
    人、票號AAC0000000及AAC0000000號、面額分別為新臺幣（
    下同）200萬元及300萬元、發票日為民國91年12月10日之支
    票二紙為憑，惟上開支票到期後未獲付款，被告己○○、甲○○遂出具以臺中市第六信用合作社為付款人、乙○○為發
    票人、面額500萬元、票號ABC0000000號、發票日為93年12
    月30日之支票（下稱系爭支票）作為擔保，支票背後並有被
    告己○○、甲○○及林姝蓓之印文背書，詎被告己○○、甲○○明知上情，竟為脫免債務，而共同基於意圖使告訴人丁○○受刑事處分之犯意聯絡，刻意隱瞞乙○○、林姝蓓上開
    發票乙事，誤導乙○○、林姝蓓誤認支票及印章遭告訴人丁○○竊取及盜蓋，而利用不知情之乙○○及林姝蓓於94年10
    月24日，具狀向臺灣臺中地方法院檢察署提出竊盜、偽造文
    書及偽造有價證券之刑事告訴，誣指告訴人丁○○涉嫌於不
    詳時間，竊取乙○○所有之臺中市第六信用合作社支票簿後
    ，以盜蓋乙○○印文發票，並偽造被告己○○、甲○○及林
    姝蓓印文背書之方式，製作前揭以乙○○為發票人、面額50
    0萬元、發票日為93年12月30日之支票；因認被告甲○○、
    己○○共同涉犯刑法第一百六十九條第一項之誣告罪嫌云云
    。
二、按犯罪事實應依證據認定之，無證據不得認定犯罪事實；又
    不能證明被告犯罪或其行為不罰者，應諭知無罪之判決，刑
    事訴訟法第一百五十四條第二項、第三百零一條第一項分別
    定有明文。而刑事訴訟法上所謂認定犯罪事實之證據，係指
    足以認定被告確有犯罪行為之積極證據而言，該項證據自須
    適合於被告犯罪事實之認定，始得採為斷罪資料，最高法院
    29年上字第3105號著有判例。又認定犯罪事實所憑之證據，
    無論係直接證據或間接證據，其為訴訟上之證明，須於通常
    一般之人均不致有所懷疑，而得確信其為真實之程度者，始
    得據為有罪之認定，倘其證明尚未達到此一程度，而有合理
    之懷疑存在，復無其他調查途徑可尋，法院即應為無罪之判
    決，最高法院76年台上字第4986號著有判例。
三、公訴人認被告甲○○、己○○涉有上開誣告罪嫌，無非係以
    ：(一)被告甲○○之供述：被告甲○○、己○○於銀行通知上
    開以乙○○為發票人、面額500萬元之支票遭人提示時，被
    告甲○○、己○○均向乙○○、林姝蓓表示未曾交付支票與
    告訴人丁○○之事實；(二)被告己○○之供述：被告己○○曾
    與林姝蓓、乙○○確認上開以乙○○為發票人、面額500萬
    元之支票係遭人偷走，而後乙○○、林姝蓓始行提告之事實
    ；被告己○○曾使用乙○○於臺中市第六信用合作社支票之
    事實；(三)告訴人丁○○之指訴：全部犯罪事實；(四)證人丙○○之證述：支票票號ABC0000000號是被告己○○在其住處一
    樓客廳，親手交給告訴人丁○○，當時被告己○○、告訴人
    丁○○、丙○○、戊○○都在場之事實；(五)證人戊○○之證
    述：被告己○○因積欠告訴人丁○○上千萬元之債務，二人
    遂於91、92年左右，在被告己○○之住處對帳，事後告訴人
    丁○○即提出系爭500萬元之支票之事實；(六)證人乙○○之
    證述：被告甲○○、己○○與證人乙○○共同使用乙○○於
    臺中市第六信用合作社之支票，而該支票之印鑑至今並未失
    竊，且自90年後，每月約使用印章一、二次之事實；證人乙○○決定對告訴人丁○○提出告訴時，曾與被告甲○○、己○○確認渠等未曾發票之事實；(七)證人林姝蓓之證述：支票
    票號ABC0000000號背面「林姝蓓」之印文與證人林姝蓓於新
    光人壽保險所用之印鑑很像，而該印鑑已遺失之事實；當初
    決定提告時，被告甲○○、己○○曾氣憤表示：這張票怎麼
    會被丁○○拿走，怎麼會被丁○○偷走等語之事實；(八)臺中
    市第六信用合作社支票號碼ABC0000000號支票：被告甲○○
    、己○○曾以相同方事發票之事實；(九)林姝蓓於新光人壽保
    險之要保書：要保書上林姝蓓之印文與臺中市第六信用合作
    社支票票號ABC0000000、ABC0000000號背面「林姝蓓」之印
    文相同之事實；(十)臺灣臺中地方法院檢察署96年4月9日編號
    2007C0008號測謊鑑定書：被告己○○經以問題測試其回答
    時反應後，經鑑定呈現回答不實情形；告訴人丁○○經以問
    題測試其回答時反應後，經鑑定呈現回答無不實情形及無意
    見情形等，資為論據。
四、訊據被告甲○○、己○○均堅持否認有何前開誣告之犯行，
    被告甲○○辯稱：伊並未誣告告訴人丁○○，事實上，伊在
    81至83年間經濟狀況很好，並沒有告訴人丁○○所稱資金週
    轉不靈之情形，伊與被告己○○沒有交付系爭支票給告訴人
    丁○○，而告訴人丁○○在81年間因經營六合彩賭博，輸得
    很慘，向伊夫妻調錢，並非伊夫妻向其借錢，告訴人丁○○
    支付的300萬元款項，係告訴人丁○○向伊夫妻借錢歸還的
    錢，而支票則係被告己○○簽發交予其母林貴英，但是當時
    並未填載發票日，500萬元之系爭支票，確實是丟掉的，應
    該是91、92年間，告訴人丁○○來住時，從乙○○房間偷走
    的，在系爭支票背面，伊之背書印文也經鑑定是偽造的等語
    ；被告己○○則辯稱：伊並未交付系爭500萬元支票給告訴
    人丁○○過，亦未在系爭支票背面背書過，該支票亦非其所
    簽發等語。經查：
（一）對於支票號碼ABC0000000、發票日93年12月30日、帳號62
      57-8、面額500萬元、付款人臺中市第六信用合作社總社
      營業部、發票人乙○○、背面有林姝蓓、甲○○、己○○
      為共同背書人之系爭支票之真實性部分：
  １、證人乙○○於偵查中供稱：「丁○○去提示時，我們有請
      銀行小姐幫我對是否為發票章，確實是發票章，但是我並
      沒有開這張票。」等語（參照95年度偵字第25121號偵查
      卷(一)第151頁）；而系爭支票發票人簽章欄所蓋「乙○○
      」之印文，經與臺中市第六信用合作社87年度支票存款開
      戶申請書及支票存款往來約定書上申請人戶名欄及立約定
      書人欄所蓋「乙○○」印文，連同乙○○之印章，檢送法
      務部調查局以重疊比對、特徵比對之方法鑑定結果，認為
      印文相符，此有法務部調查局96年11月12日調科貳字第09
      600478050號鑑定書一份（參照95年度偵字第25121號偵查
      卷(二)第73至74頁）在卷可稽。因此，系爭支票發票人欄上
      「乙○○」印文為真正之情，應堪認定。
  ２、系爭支票上關於發票日「93年12月30日」及面額「伍佰萬
      元正」之書寫筆跡（參照94年度他字第3536號偵查卷第6
      頁），與告訴人丁○○提出之支票號碼AAC0000000、發
      票日91年12月10日、帳號5049-5、面額300萬元、付款人
      臺中市第六信用合作社總社營業部、發票人己○○之支票
      上發票日欄「91年12月10日」及面額欄「參佰萬元正」之
      筆跡、支票號碼AAC0000000、發票日91年12月10日、帳
      號5049-5、面額200萬元、付款人臺中市第六信用合作社
      總社營業部、發票人己○○之支票上發票日欄「91年12月
      10日」及面額欄「貳佰萬元正」之筆跡（參照94年度他字
      第3536號偵查卷第4頁），明顯不符。佐以，被告己○○
      於偵查中曾供稱：「300萬、200萬的金額、印章都是我的
      ，但91年12月10日日期不是我填的。」等語（參照偵查卷
      第7至8頁），被告己○○既然承認前開二張支票上面額欄
      內「貳佰萬元」、「參佰萬元」之字跡係其本人所填載，
      而系爭支票面額欄之「伍佰萬元」筆跡，明顯與該二張支
      票面額欄之筆跡不符，則系爭支票面額欄內「伍佰萬元正
      」之字跡應該並非被告己○○本人所填載，堪予認定。又
      對於發票日欄之筆跡，被告己○○對於系爭支票與前開二
      張支票發票日欄之記載，均否認為其所填載，且因該阿拉
      伯數字之書寫方式，看不出有特殊之筆觸，該部分自無從
      確認系爭支票發票日欄位筆跡是否為被告己○○本人所填
      載。
  ３、依據被告己○○於偵查中供稱：「（問：上開支票正面的
      章否是你蓋的？）我不清楚。」（參照95年度偵字第2512
      1號偵查卷(一)第151頁）、「（問：上開支票背書印章是否
      你的？）我不確定。」（參照94年度交查字第983號偵查
      卷第37頁）、「（問：請確認票號ABC0000000號支票上『
      己○○』的章是否為你所有？）肉眼看像我的章，但我不
      確定是不是我的章，但我確定不是我蓋的。」、「（問：
      其上『甲○○』的章，是否為甲○○所有？）肉眼看很像
      ，但不知道是不是。」（參照97年度偵續字第71號偵查卷
      (二)第10頁）等語可知，被告己○○對於系爭支票背面「甲○○」、「己○○」之印文，以肉眼觀察，與渠等所使用
      之印文極度相像，並不否認。又告訴人丁○○另有提出其
      持有之支票號碼ABC0000000、發票日88年2月22日、帳號6
      257-8、面額30萬元、付款人臺中市第六信用合作社總社
      營業部、發票人乙○○之支票（參照97年度偵續字第71號
      偵查卷第103頁），並於偵查中指稱：「這張票是己○○
      給我的，是在88年間給我的，是己○○向我借小額的。」
      等語（參照97年度偵續字第71號偵查卷(二)第9頁），對此
      ，觀諸被告己○○於偵查中供稱：「這張票是我本人開的
      ，但作何用途我忘了。」、「發票章可能是我蓋的，但後
      面背書的章不是我蓋的，不過甲○○、己○○的章，我用
      肉眼看起來很像，林姝蓓的章我不清楚。」等語（參照97
      年度偵續字第71號偵查卷(二)第10頁），及嗣後於本院審理
      中供稱：「票是我開的，但是我開票的時候，沒有蓋章背
      書。」等語（參照本院卷第65頁背面），而被告甲○○亦
      於偵查中供稱：「這張票是己○○開的，但作何用途我不
      知道。因為其上是己○○的字跡。」、「發票章是乙○○
      的，但不知道己○○、林姝蓓的章是何人蓋的。」等語（
      參照97年度偵續字第71號偵查卷第11頁）可知，被告甲○○、己○○對於該面額30萬元之支票係被告己○○所簽發
      ，支票背面「甲○○」、「己○○」之背書章以肉眼觀察
      與渠等所使用之印章極為相同之情，亦不否認。而本院將
      系爭支票背面與前開面額30萬元支票背面關於「甲○○」
      、「己○○」之背書章印文，以肉眼相互比對結果，二者
      確實極為相似，由此可以推測，系爭支票背面「甲○○」
      、「己○○」背書章印文真實性之可信度極高。
  ４、本院經調取告訴人丁○○於偵查中提出之支票號碼AAC0
      000000、發票日91年12月10日、帳號5049-5、面額300萬
      元、發票人己○○、付款人臺中市第六信用合作社總社營
      業部之支票正本，支票號碼AAC0000000、發票日91年12
      月10日、帳號5049-5、面額200萬元、發票人己○○、付
      款人臺中市第六信用合作社總社營業部之支票正本，支
      票號碼ABC0000000、發票日88年2月22日、帳號6257-8、
      面額30萬元、發票人林姝蓓、付款人臺中市第六信用合作
      社總社營業部之支票正本，與本案系爭支票比對結果，明
      顯可知，被告己○○簽發支票之習慣，係會在填載支票面
      額後以正菱形之方式斜蓋發票人之印鑑章，以免遭到塗改
      ，然系爭面額500萬元之支票正本上，關於支票面額處所
      蓋用之發票人印章卻是以正方形之通常方式蓋用發票人印
      鑑章，確實已然令人質疑系爭支票之發票金額是否確實為
      被告己○○所填載；又比對系爭500萬元支票與前開三張
      支票關於發票金額之筆跡，被告己○○之字跡在轉角、打
      勾處均有明顯圓弧形之特殊筆觸，而系爭支票上「伍佰萬
      元正」之筆跡，極為明顯並非被告己○○所填載。是以，
      被告己○○向其女林姝蓓、乙○○表明系爭支票並非伊所
      簽發，亦非無據。
  ５、至於，系爭支票背面所蓋用之「己○○」、「甲○○」之
      印文，經與臺中市中區戶政事務所印鑑登記申請書上所蓋
      用之「己○○」印文及第一商業銀行、臺灣銀行、臺中市
      第六信用合作社印鑑卡上所蓋用之「甲○○」印文，檢送
      法務部調查局以照相放大、重疊比對、特徵比對之方法鑑
      定結果，認為印文不符，此有法務部調查局95年12月18日
      調科貳字第09500566760號鑑定通知書一份（參照95年度
      偵字第25121號偵查卷(一)第3至4頁）在卷可稽，惟因支票
      背書章並未限定必須使用戶政單位或金融機構之印鑑章，
      且被告己○○、甲○○並未提供渠等歷年來所有使用過之
      印鑑章以供鑑定比對，自難僅以前開個別之印文鑑定比對
      結果，逕以認定系爭支票背面所蓋用之「己○○」、「甲○○」印文係屬偽造之情。
  ６、綜上所述，依據現有事證，僅足以認定系爭支票發票人欄
      位「乙○○」及背書人「甲○○」、「己○○」之印文應
      屬真正，而背書人「林姝蓓」之印文之真正及系爭支票發
      票日欄及面額欄是否為被告己○○所填載，尚無從據以判
      定。
（二）對於告訴人丁○○取得系爭支票原因之真實性：
  １、告訴人丁○○於本院審理中到庭證稱：「（這500萬元支
      票所包括的債務內容）就是己○○跟我借的300萬元及我
      匯給己○○的200萬元這兩筆。」、「（300萬元部分是）
      由簡明璋、黃土木帳戶匯款給己○○，分別匯款100萬元
      及208萬1000元。」、「黃土木是我公公，因為我要做生
      意，拜託我公公幫我匯款，簡明璋是我弟弟，身體不好，
      都是我在扶養，他已經死亡了，我也是請他幫我匯款。」
      、「100萬元從我公公的帳戶，208萬1000元是我自己支付
      的，但是我現在已經沒辦法確定是從哪個帳戶提供的，因
      為那個時候，我有在從事菸酒、化妝品、食品生意，當時
      身上現金很多，不一定會從帳戶領出來。」、「（從我公
      公帳戶匯出的100萬元款項是）我公公給我的。」、「因
      為我在買二林土地交付尾款的時候，蔡忠明要求未到期的
      利息還給他，因為原本蔡忠明是跟我母親借款，沒有辦法
      還錢，把土地賣給我，未到期的利息是51400元，他要求
      還給他，另外的代書費用29600元，所以加起來是81000元
      。我在81年7月9日付尾款時，蔡忠明臨時要求要退未到期
      的利息，我當時沒現金，是跟己○○借了51400元付給蔡
      忠明。」等語（參照本院卷第71頁反面、第72頁正面、反
      面），並提出其於82年12月7日匯款200萬元至被告己○○
      臺中市第六信用合作社總社營業部帳戶之高雄市第三信用
      合作社匯款委託書證明聯一份及於82年2月16日以簡明璋
      名義匯款208萬1000元至被告己○○臺中市第六信用合作
      社總社營業部帳戶之合作金庫入戶電匯匯款回條聯一份（
      參照94年度交查字第983號偵查卷第40頁）、顯示被告己○○臺中市第六信用合作社帳戶內於82年2月16日有黃土
      木、簡明璋匯入之100萬元、208萬1000元款項之該帳戶存
      摺明細一份（參照94年度交查字第983號偵查卷第54頁）
      為據。告訴人丁○○固然明確交代先後匯款合計500萬元
      予被告己○○之情，然對於前開匯款是否即為系爭支票之
      500萬元債務，並無其他相關事證足供查證，且告訴人丁○○指稱缺現金而向被告己○○借款81000元之說詞，亦
      有可疑，蓋依其所言，被告己○○欲向其借款300萬元之
      大額款項，告訴人丁○○大可要求被告己○○先行代為支
      付應退還案外人蔡忠明之未到期利息51400元，事後再自
      於清償前開300萬元借款時從中扣除即可，何須費事再額
      外匯入該筆小額款項？再者，被告己○○既然有大額資金
      需求，須向告訴人丁○○借款，那告訴人丁○○委託代辦
      土地移轉登記等事宜之代書費用，是否可以減免或日後由
      前開300萬元債務中扣除即可，無庸再額外支付，增加雙
      方會帳之麻煩？因此，本院認為告訴人丁○○所稱前開20
      0萬元、308萬1000元之匯款即為系爭支票之500萬元債務
      由來，是否屬實，尚有可疑。
  ２、告訴人丁○○於81年5月14日以總價670萬8000元向蔡忠明
      購買彰化縣大城鄉○○段1257、1257之2地號農地，告訴
      人丁○○於81年5月13日、81年7月9日分別支付100萬元、
      305萬9400元予蔡忠明，此有81年5月13日簽訂之不動產買
      賣契約書一份（參照94年度交查字第983號偵查卷第56至5
      8頁）、蔡忠明於81年7月9日出具之收據一份（參照97年
      度偵續字第71號偵查卷第106頁）在卷可稽；又告訴人丁○○於91年10月11日寄發通知函予李江寅，表示其於81年
      12月4日購買該二筆土地迄未辦理過戶，蔡忠明於81年7月
      13日以該土地借款已於82年2月20日清償，為辦理抵押權
      塗銷，請求提供抵押權清償證明一份、他項權利證書一份
      ，此有91年10月11日之通知函一份（參照95年度他字第60
      0號偵查卷第11頁）在卷為憑，另李江寅於82年2月20日亦
      有出具抵押權債務清償證明書一份（參照94年度交查字第
      983號偵查卷第64頁）。由此可知，告訴人丁○○確實有
      向案外人蔡忠明購買彰化縣大城鄉○○段之農地，無法辦
      理過戶登記，然該農地之糾紛與系爭支票500萬元債務有
      何證據關連性存在，對此，告訴人丁○○與被告己○○、
      甲○○方面均各說各話，且雙方固然各自提出相關之書面
      證據以為憑據，然本院均無從查證該等資料之背後真實性
      ，尚難僅憑告訴人丁○○及被告甲○○、己○○對於各該
      書資料外顯文字內容各自解讀之結果，據以判定其真實性
      。再者，觀諸卷內所提出之案外人蔡忠明、李江寅、告訴
      人丁○○與被告甲○○、己○○等人間之民刑事訴訟答辯
      事項（包括臺灣臺中地方法院檢察署93年度偵字第9064號
      蔡忠明告訴甲○○偽造有價證券等案件不起訴處分書、臺
      灣高等法院臺中分院檢察署94年度上聲議字第1308號蔡忠
      明告訴甲○○偽造有價證券等案件駁回再議處分書、本院
      96年度中簡字第4334號己○○對丁○○提起確認支票債權
      不存在民事簡易判決、本院97年度簡上字第55號己○○對
      丁○○提起確認支票債權不存在民事事件、臺灣彰化地方
      法院96年度訴字第462號丁○○對李江銀提起債務人異議
      之訴民事事件、本院97年度訴字第1045號丁○○被訴偽造
      有價證券案件刑事判決），亦無法判定與本案系爭支票有
      何重要之關連性存在，本院認為在無具體事證足以顯示前
      開農地之民事債務糾紛與本案有重要關連性前，尚無調查
      該部分相關事證之必要。另外，對於被告甲○○、己○○
      之辯護人詰問告訴人丁○○關於臺中市崇倫國宅、臺中市
      ○○○路406號房地等事項，雙方亦係各說各話，本院詳
      細比對辯護人提出之書面證據及雙方陳述之內容，認為亦
      明顯與本案系爭支票500萬元債務並無重要關連性存在，
      因此，被告甲○○、己○○之辯護人欲聲請以證人身分詰
      問告訴人丁○○欲證明該等事項部分，及告訴人丁○○欲
      聲請傳喚證人李江寅、陳雅雄、陳玉青、陳李雪珠、許瑜
      苓、廖原彬、簡頌倫、簡聰池等前開彰化三林土地及臺中
      市○○○路406號抵押權人以證明渠等均為被告甲○○之
      金主等情，辯護人及告訴人丁○○既均無法提出具體說明
      與本案待證事實間有何關連性存在，本院認為前開部分均
      尚無調查之必要。至於，告訴人丁○○提出指述被告己○○故意脫產與其女乙○○之各項事證，並非本案起訴範圍
      ，本院應無調查之必要，併此敘明。
  ３、另外，對於告訴人丁○○持有之支票號碼AAC0000000、
      發票日91年12月10日、帳號5049-5、面額300萬元、付款
      人臺中市第六信用合作社總社營業部、發票人己○○及
      支票號碼AAC0000000、發票日91年12月10日、帳號5049-5
      、面額200萬元、付款人臺中市第六信用合作社總社營業
      部、發票人己○○之支票二張，於91年12月16日經提示，
      因存款不足及該支票存款帳戶已經終止契約結清而遭退票
      ，未獲兌現，此有前開支票二紙及退票理由單二份（參照
      97年度偵續字第71號偵查卷第105、106頁）在卷可稽。又
      被告己○○於89年9月16日即申請將臺中市第六信用合作
      社之支票存款帳戶結清，此有臺灣新光商業銀行股份有限
      公司中華分行95年10月20日（95）新光銀中華字第231號
      函一份（參照卷附本院97年度訴字第1045號刑事影印卷第
      5頁）在卷為憑。而支票號碼ABC0000000、發票日93年12
      月30日、帳號6257-8、面額500萬元、付款人臺中市第六
      信用合作社總社營業部、發票人乙○○之系爭支票，係由
      告訴人丁○○於94年10月18日向銀行提示，此有系爭支票
      一紙及退票理由單一份（參照97年度偵續字第71號偵查卷
      第104頁）在卷為憑。觀諸上情可知，告訴人丁○○持有
      前開面額200萬元、300萬元之支票後，迄於91年12月10日
      始行提示，惟斯時告訴人己○○早於89年9月16日即將前
      開支票存款帳戶結清，依告訴人丁○○所言，其與被告己○○間一直有金錢往來關係，何以告訴人丁○○不知道被
      告己○○已將該個人支票存款帳戶結清之情？再者，被告
      己○○既然曾經有過將其個人支票存款帳戶辦理結清，以
      致告訴人丁○○無法提示兌現之情形，何以告訴人丁○○
      不要求被告己○○當面簽發系爭支票及蓋用背書章以確保
      該支票之真實性及日後受償之可能性？
  ４、綜上所述，對於告訴人丁○○指訴之取得系爭支票原因，
      本院認為尚有可疑之處。
（三）對於告訴人丁○○取得系爭支票過程之真實性：
  １、證人丙○○於本院審理中到庭證稱：「我跟二姊丁○○一
      起住在戶籍地，當時是我跟丁○○及哥哥戊○○一起到大
      姊家己○○家，陪丁○○去找己○○對帳，因為己○○欠
      丁○○債款，好多年都沒有還，這張票是己○○拿給丁○○，要清償債務，我有在場目睹。」、「己○○跟丁○○
      談債務的時候，我只是在旁邊，我只知道那筆錢好像已經
      很久了，但是詳細金額我不清楚。」、「全程在（己○○
      家）一樓客廳（談債務）。」、「我不清楚（雙方商談債
      務之結論），但是當時有聽到己○○說要慢一點還，而且
      己○○說，她自己的票沒有在使用，都是用她女兒的票。
      我不記得己○○如何拿票出來，我只記得己○○有交一張
      票給丁○○，至於細節情形，我沒有注意那麼多。」等語
      （參照本院卷第68頁正面、反面、第69頁正面）；而於偵
      查中則證稱：「（系爭支票）是我大姊己○○親手交給我
      姊姊丁○○，時間我不清楚，地點在乙○○、林姝蓓二人
      現在的一樓客廳，當時在場的人有我哥哥戊○○及我二姊
      丁○○、大姊己○○共四人。」、「（己○○）之前有欠
      錢跳票，就用她女兒的票在流通。」（參照94年度交查字
      第983號偵查卷第16頁）、「（系爭支票）是我大姊己○○交給丁○○，時間我已忘了，地點在己○○文心南三路
      的住處，正確地址不清楚，當初己○○交給丁○○這張支
      票時我及戊○○、甲○○、乙○○、丁○○都在場，己○○欠丁○○幾百萬，都沒有還，中間已交涉很久，但己○○都不當一回事，所以這張票是要作為清償丁○○的債權
      。」（參照94年度他字第3536號偵查卷第17頁）等語。依
      據證人丙○○所述可知，證人丙○○僅係在場，至於被告
      己○○與告訴人丁○○實際洽談之債務內容、有無交付系
      爭支票等過程均未參與，其所為陳述，並無個人在場親自
      見聞，尚無從資為不利於被告甲○○、己○○之具體事證
      。
  ２、證人戊○○於本院審理中到庭證稱：「（系爭500萬元支
      票）有（見過），就是告訴人跟被告己○○處理債務，事
      後告訴人有拿給我看，告訴人告訴我這是被告己○○交給
      她的。」、「己○○曾經跟丁○○借錢，時間已經很久了
      ，一次都是1、200萬元，詳細的借款情形我不是很清楚，
      我只知道比較大筆的有200、300萬元。」、「我沒有親眼
      看到（如何處理債務），因為當天我有跟丁○○一起去，
      當時丁○○有背了一個袋子，裡面都是裝丁○○跟己○○
      歷年來的借貸資料，當天是我開車到臺中朝馬站去接丁○○及丙○○，到大姊己○○南屯的家，己○○和丁○○在
      一樓客廳談債務問題，丙○○也在場，因為我有抽煙，所
      以我是屋裡屋外來來去去。」、「我沒有當場看到（己○○交付系爭支票）。」、「在回程的車上，丁○○有提到
      己○○有開一張支票給她，我是回到高雄之後，才看到這
      張支票，丁○○才拿這張票給我看，確實時間、地點我忘
      記了。」等語（參照本院卷第149頁正面、反面）；而於
      偵查中則證稱：「（系爭支票）有（看過），我二姊丁○○有拿給我看，約在91、92年左右，我開車載丁○○與丙○○到臺中市己○○的住處，這支票是己○○當天拿給丁○○，當時我在一樓，丁○○與己○○及丙○○三人在二
      樓，我看到丁○○與己○○在對帳，因為他們有很多的債
      務糾紛，債務是丁○○借給檢錦寬的錢，金額多年來約有
      上千萬元，丁○○除了自己的錢外，還有跟她公公及先生
      借，這張票是丁○○事後二、三天回到南部丁○○才拿這
      張票給我看，說檢錦寬有開這張票給她。」等語（參照94
      年度他字第3536號偵查卷第5頁）。依證人戊○○所述可
      知，證人戊○○對於有無交付系爭支票、交付過程尚無所
      悉，對於系爭支票之取得亦係事後告訴人丁○○所告知，
      證人戊○○亦未親眼目睹系爭支票之交付，其所為證述，
      顯係聽聞自告訴人丁○○之傳聞證據，上無從資為本案之
      證據使用。
  ３、告訴人丁○○於本院審理中到庭證稱：「我們在一樓客廳
      談，在場有我、己○○、甲○○、丙○○，戊○○因為會
      抽煙，所以走來走去。」、「談了多久，我忘記了，結論
      是己○○支票給我，還有一些她有付利息的證明給我。」
      、「（最後決定還款金額是）開一張500萬元支票，還有
      要處理二林土地300萬元貸款。」、「己○○不是當場開
      的，但是我有要求己○○支票要有背書，我當時在核對二
      林土地的利息帳，不知道她票如何拿出來的，我看到的時
      候，票是已經開好而且有背書。」、「我是當場收受支票
      ，至於其他人有無看到，我不清楚。」、「當時戊○○走
      來走去，我不清楚他有無看到。」、「我想（在回程車上
      ）應該有（拿系爭500萬元支票給戊○○、丙○○看），
      我也不是很清楚。」、「（回家之後）我有再拿出來討論
      ，因為我認為己○○應該會還我這500萬元。」等語（參
      照本院卷第71頁正面、反面），而於偵查中則陳稱：「己○○交給我時，甲○○也在旁邊，另外戊○○及丙○○也
      在場，己○○交這張票給我時上面的章都蓋好了，因我堅
      持要背書，所以己○○將上開支票交給我時支票上面的章
      都蓋好了，己○○之所以交給我ABC0000000的票，是因為
      她之前交給我的二張支票支票號碼AAC0000000、AAC00000
      00支票跳票。」等語（參照95年度偵字第25121 號偵查卷
      (一)第151頁）。觀諸告訴人丁○○所述交付被告己○○系
      爭支票之過程，關於在場人員、洽談債務內容、如何交付
      系爭支票等細節部分，明顯與證人丙○○、戊○○所述不
      符，且證人丙○○、戊○○雖有在場，然均未當場目睹系
      爭支票之交付情形，是以，對於系爭支票之交付過程，目
      前僅有告訴人丁○○之唯一指述，在無其他佐證之情況下
      ，本院尚難據以認定告訴人丁○○指訴之真實性。
  ４、至於，被告己○○及告訴人丁○○進行測謊鑑定之結果：
      「1.受測人己○○於測前會談中否認伊與夫甲○○有交付
      系爭500萬元支票給丁○○，並聲稱系爭500萬元支票背書
      欄之印章不是伊與夫甲○○蓋的，經POLYGRAPH儀器先以
      刺激測試法（THE STIMULATION TEST〈ST〉）檢測生理反
      應情形及熟悉測試後，再以區域比對法（THE DODPI ZONE
      COMPARISON TECHNIQUE〈ZCT〉）測試，經採七分位數據
      分析法比對分析，結果對於下列問題均呈不實反應：(1)有
      關本案系爭支票是你們夫婦交給丁○○的嗎？（答：不是
      ）(2)有關本案系爭支票是你們夫婦在家裡交給丁○○的嗎
      ？（答：不是）(3)有關本案系爭支票背書的印章是你們夫
      婦蓋的嗎？（答：不是）(4)有關本案系爭支票背書的印章
      是經你們夫婦同意蓋的嗎？（答：不是）2.受測人丁○○
      於測前會談中聲稱：系爭500萬元支票是己○○夫婦親自
      交付的，並否認系爭500萬元支票背書欄之印章是伊蓋的
      ，經POLYGRAPH儀器先以刺激測試法（THE STIMULATION
      TEST〈ST〉）檢測生理反應情形及熟悉測試後，再以區域
      比對法（THE DODPI ZONE COMPARISON TECHNIQUE〈ZCT〉
      ）測試，經採七分位數據分析法比對分析，結果對於下列
      問題均無不實反應：(1)有關本案，你有沒有謊稱系爭支票
      是己○○夫婦親自交付的？（答：沒有）(2)有關本案，你
      有沒有騙我說系爭支票是己○○夫婦親自交付的？（答：
      沒有）另對於下列問題因受測人丁○○於測是過程中精神
      不濟，並有打瞌睡之情形，致無法蒐集完整圖譜進行數據
      分析，鑑定結果為『無意見』；(3)有關本案，系爭支票背
      書的所有印章是你蓋的嗎？（答：不是）(4)有關本案，系
      爭支票背書的任何印章是你蓋的嗎？（答：不是）」，此
      有臺灣臺中地方法院檢察署96年4月9日2007C0008號測謊
      鑑定書一份（參照95年度偵字第25121號偵查卷(一)第89至1
      39頁）在卷為憑。依據測謊鑑定之結果，固然可以判定被
      告己○○所述不實，然測謊鑑定結果，僅能供作情況佐證
      ，不能資為直接或間接證據，引為認定被告甲○○、己○○有本案誣告犯行之關鍵證據。
  ５、綜上所述，本院認為對於告訴人丁○○指訴取得系爭支票
      之過程，僅有告訴人丁○○之唯一指訴，尚無其他相關佐
      證之前提下，尚難資以為不利於被告甲○○、己○○之具
      體事證。
（四）對於證人乙○○、林姝蓓指訴系爭支票係遭告訴人丁○○
      竊取及盜蓋印文、偽造簽發部分：
  １、本件係由乙○○、林姝蓓於94年10月24日向臺灣臺中地方
      法院檢察署具狀對告訴人丁○○提出涉犯竊盜及偽造有價
      證券等罪嫌之告訴，此有刑事告訴狀一份（參照94年度交
      查字第983號偵查卷第1至4頁）在卷為憑，並有乙○○於
      94年10月18日填載之票據掛失支付通知書一份（參照94年
      度交查字第938號偵查卷第17頁）為據，可見被告己○○
      、甲○○並未具名告訴，合先敘明。
  ２、又依據證人林姝蓓於偵查中到庭證稱：「我記得甲○○、
      己○○很生氣，說這張票怎麼會被丁○○拿走，怎麼會被
      丁○○偷走。」、「大家都有講（票被丁○○偷走）。」
      、「（我當時）沒有問（被告甲○○、己○○系爭支票是
      否渠等自己拿給丁○○），但是他們當時有確信這張票是
      被丁○○偷走的。」、「因為甲○○、己○○確定並未開
      票給丁○○，而卻由丁○○提示。」等語（參照97年度偵
      續字第71號偵查卷(二)第6頁），及證人乙○○於偵查中到
      庭證稱：「（問：甲○○、己○○是否會使用你第六信用
      合作社的支票？）甲○○、己○○與我共同使用，只是都
      會用在我名下房地產的事務。」、「（問：91、92年之前
      ，該本支票簿何人在使用？）甲○○、己○○、我共同使
      用。」、「（問：是何人叫你提出告訴？）我自己要告丁○○。」、「因為沒有人開立那張支票，唯一的解釋是丁○○偷走的。」、「（決定要告時）有（向甲○○、己○○確認系爭支票是否為渠等所拿去），但是甲○○、己○○都說他們沒有開過這張支票。」、「大家都有講（票被
      丁○○偷走），是我、甲○○、己○○、林姝蓓的推論。
      」、「有（詢問過甲○○、己○○該票是否他們拿給丁○○），但是他們當時表示沒有拿這張票給丁○○。」等語
      （參照97年度偵續字第71號偵查卷(二)第7、8頁），證人乙○○、林姝蓓姊妹在被告甲○○、己○○均否認有簽發系
      爭500萬元支票之情況下，認為系爭支票係遭執票人偽造
      簽發，亦屬合理有據。
  ３、至於，證人乙○○於本院審理中到庭證稱：「我於94年10
      月18日早上銀行通知我，有一張面額500萬元支票有提示
      ，要我存款，我表示我沒有簽發這張支票，我和妹妹林姝
      蓓、父親甲○○、母親己○○一起到銀行去查，我們當場
      看了票之後，我母親己○○就詢問銀行受理人員票是從哪
      裡來領的，銀行人員表示，是現場存入，但是票的背面只
      有提示人的帳號，銀行人員幫我們查詢的結果，才知道是
      丁○○拿來提示的。因為我們沒有開立這張票，所以就向
      銀行表示，要辦理撤銷付款委託，當時我才知道這張票被
      偷了。」、「因為我沒有開票給丁○○，我也有問我爸媽
      及妹妹，他們有都表示沒有開這張票給丁○○，我自己跟
      丁○○沒有債務關係，我詢問過家人，家人表示跟丁○○
      也沒有債務關係，因為丁○○在91年間曾經在我家住過二
      天，住在我的房間，所以我就推測是丁○○偷的，還有偽
      造。當時提告是我自己決定的。」、「我（回家）查證的
      結果，是整本支票本都丟掉，但是印章沒有丟掉，支票本
      是放在衣櫃裡面，因為那本支票本已經沒有在使用了，所
      以我就把它收起來，印章放在抽屜裡面，抽屜及衣櫃都沒
      有上鎖，抽屜裡面有幾顆印章我忘記了，但是我的這顆印
      章是與我的存摺放在一起。」等語（參照本院卷第65頁反
      面、第66頁正面），按系爭支票若係告訴人丁○○所竊取
      ，而證人乙○○又不是單獨將該支票所使用之發票印鑑章
      放在房間抽屜內，告訴人丁○○如何知道該支票之發票人
      印鑑章為何者？又如何能在數顆印章中正確選取該發票印
      鑑章使用？是以，證人乙○○推測系爭支票係告訴人丁○○在91年間擅自行竊而得云云，純係證人個人推測之詞，
      並無任何直接或間接事證足資佐證，顯然不具有證據能力
      ，無從資為本案之證據使用。
  ４、另外，依據臺灣新光商業銀行股份有限公司中華分行於97
      年6月25日以（97）新光銀中華字第140號函（參照97年度
      偵續字第71號偵查卷第201至234頁）檢送之乙○○申請開
      立之支票存款帳戶曾經提示兌現之支票，其中有由乙○○
      自行開立，亦有由被告己○○開立之情形，被告己○○及
      證人乙○○對此亦不爭執，可見被告己○○確實有使用乙○○向臺中市第六信用合作社所請領之支票。且依據被告
      甲○○於91年9月20日、91年12月2日、92年2月20日、92
      年3月20日、92年4月21日、92年5月20日有退票紀錄，金
      額分別為8730元、1萬元、200萬元、200萬元、110萬元、
      200萬元，總金額合計為711萬8730元，此有法務部票據信
      用資訊連結作業查詢明細表一份（參照97年度偵續字第71
      號偵查卷第9頁）在卷可稽，被告甲○○在91、92年間明
      顯有資金週轉問題，佐以，被告己○○在89年間將其帳戶
      結清後，渠等夫妻改為使用信用狀況良好之乙○○名義申
      請開立之系爭支票存款帳戶，向外調借款項，以資週轉，
      不無可能。佐以，被告甲○○、己○○提出之證人丙○○
      於86年5月2日發送予被告己○○之傳真函內容提及「在此
      代轉達媽的意思，她同意該土地塗銷移轉完成後將償還以
      上兩張支票。」，並附有支票號碼AAC0000000、帳號50
      49-5、面額300萬元、發票日空白、付款人臺中市第六信
      用合作社總社營業部、發票人己○○及支票號碼AAC000
      0000、帳號5049-5、面額200萬元、發票日84年、付款人
      臺中市第六信用合作社總社營業部、發票人己○○之支票
      影本二紙，此有傳真函影本一份（參照97年度偵續字第71
      號偵查卷(二)第60、61頁）在卷為憑，依據辯護人當庭提出
      之傳真函原本（參照本院卷(二)第123頁）顯示傳真日期為8
      6年5月2日，該原本因歷時多年已經模糊不清，僅能依憑
      辯護人先前提出之影本為憑，然二者相互比對結果，大致
      相符，然告訴人丁○○事後提出之前開二紙支票，發票日
      均已完整填載為91年12月10日，則前開二紙支票上發票日
      欄究竟是何人所填載，不無可疑？況且，告訴人丁○○事
      後提出之該支票上發票日欄之筆跡，亦明顯與被告己○○
      之筆跡不符，且依被告己○○所言，前開200萬元、300萬
      元之二紙支票，分別係在84年初及84年7月3日交予其母親
      林貴英，若辯護人提出之傳真函屬實，則前開二紙支票極
      有可能係由被告己○○之母林貴英執有，至於，林貴英事
      後有無將該支票轉讓予告訴人丁○○或其他人，即有待查
      證，惟因重要關鍵證人林貴英業已過世，無從傳喚到庭作
      證，以釐清事實真相，是以，本院認為告訴人丁○○所執
      有之前開二紙支票及系爭支票是否均係自其母親林貴英處
      取得，而為被告己○○向其母親林貴英調借款項所使用，
      即非無疑，且證人丙○○對於前開傳真函之附件真實內容
      ，又因時日已久不復記憶（參照本院卷(一)第69頁反面），
      本院在無相關事證以資判定之情況下，尚無從確認被告己○○、告訴人丁○○二人所述關於系爭支票流向之真實性
      。
  ５、綜上所述，對於告訴人丁○○取得系爭支票之真實性，雖
      無從認定屬實，然對於證人乙○○、林姝蓓指訴告訴人丁○○竊盜、偽造系爭支票之犯行，亦屬憑空推斷，無從據
      以認定。
（五）對於被告甲○○、己○○之辯護人聲請印文、印尼油墨比
      對鑑定部分，本院亦認為尚無調查之必要性，理由詳述如
      後：
  １、對於辯護人請求將林姝蓓之印章、新光人壽保險要保書及
      系爭支票，一併囑託法務部調查局鑑定該印文是否相符部
      分，惟對於一般支票發票人所使用之印章，並未限定必須
      使用特殊用途之印鑑章，而林姝蓓平日亦非以前開印章作
      為系爭支票之發票印章使用，且一般人均有多顆不同用途
      之印章，因此，縱使林姝蓓提出之前開印章、印文，經鑑
      定結果，確認係與系爭支票上之印文不符，亦無從據以認
      定系爭支票上之該印文係屬他人偽造之事實，除非林姝蓓
      能提出與系爭支票上之印文相符之該顆印章，或許存在有
      鑑定之必要性。是以，本院認為辯護人聲請前開印文真偽
      之鑑定，對於本案待證事實並無任何實益，應無調查之必
      要性。
  ２、又對於辯護人聲請將票號ABC0000000號支票原本，囑託法
      務部調查局鑑定其發票人印章與背書章所使用之印泥油墨
      是否同一部分，欲證明系爭支票之發票人印文有滲透至背
      面之痕跡，而背書印文則無此情形，可見該支票之發票及
      背書應非係同時以同一印泥油墨所為，因此推測該支票亦
      係遭告訴人丁○○連同系爭支票一併竊得等情，惟對於辯
      護人主張之前提事實，即該支票之發票與背書係同時為之
      之情，並無任何相關事實支持，告訴人丁○○僅稱持有被
      告己○○交付之該張支票，並未指述被告己○○如何為發
      票及背書之行為，本院認為該項鑑定結果，與辯護人之待
      證事項間，並無必然之關連性存在，亦無調查之必要性。
（六）綜上所述，被告己○○、甲○○係因渠等二人之背書印文
      於渠等所使用之印章極為相似，乃由證人乙○○、林姝蓓
      對執票人即告訴人丁○○提出竊盜、偽造有價證券之刑事
      告訴，而證人乙○○、林姝蓓提出刑事告訴之主要依據，
      係被告己○○否認曾經簽發系爭支票，本院認為系爭支票
      上發票日及面額欄位之筆跡，確實並非被告己○○之筆跡
      ，且該面額欄位在填載完成後，其上蓋用之印文，亦非被
      告己○○平日發票之習慣用法，以菱形方式蓋章，是以，
      被告己○○否認系爭支票為其所簽發交付予告訴人丁○○
      持有，主觀上認係遭告訴人丁○○竊取偽造，亦非無據，
      被告甲○○、己○○主觀上認為系爭支票係遭告訴人丁○○不法取得而透過證人乙○○、林姝蓓提出告訴，要與誣
      告罪之犯罪構成要件不相符合。此外，復查無其他積極證
      據足資證明被告甲○○、己○○有何誣告或教唆誣告之犯
      行，其前揭犯罪應屬不能證明，揆諸前揭說明，爰就被告
      甲○○、己○○被訴誣告部分均為無罪之諭知。
據上論斷，應依刑事訴訟法第三百零一條第一項，判決如主文。
中    華    民    國    98    年    4     月    7     日
                  刑事第十五庭  審判長法  官  巫淑芳
                                      法  官  劉麗瑛
                                      法  官  吳崇道
以上正本證明與原本無異。
如不服本判決應於收受送達後10日內向本院提出上訴書狀，並應
敘述具體理由；其未敘述上訴理由者，應於上訴期間屆滿後20日
內向本院補提理由書（均須按他造當事人之人數附繕本）「切勿
逕送上級法院」。
                                      書記官  張孝妃
中    華    民    國    98    年    4    月    7    日


司法院資訊處製作；財團法人民間司法改革基金會備份。
